臺灣高等法院刑事判決　　　　　　　　　　　九十一年度上更(一)字第二五號
　　上　訴　人　臺灣基隆地方法院檢察署檢察官
　　被　　　告　戊○○
　　選任辯護人　林禮模
右上訴人因被告偽造文書等案件，不服臺灣基隆地方法院八十七年度訴字第二九三號
，中華民國八十八年一月二十五日第一審判決（起訴案號：臺灣基隆地方法院檢察署
八十七年度偵字第一六一六、二七七六號）提起上訴，本院經判決後，由最高法院發
回更審，本院判決如左：
    主  文
原判決關於戊○○部分撤銷。
戊○○共同連續行使偽造私文書，足以生損害於他人，處有期徒刑壹年貳月。
    事  實
一、戊○○與甲○○（同案被告，業經判決確定有罪在案）原係夫妻，民國八十四年
    十二月五日，戊○○、甲○○在台北縣汐止市鄉○街四十八號一樓住處，共同以
    戊○○之名義召集每會新台幣（下同）一萬元之互助會，會員連同會首共四十一
    名，約定會期自八十四年十二月五日至八十七年三月五日，每月五日在上揭住處
 開標，底標一千元，採內標制 (詳如附表一會單) 。詎甲○○、戊○○竟共同意
    圖為自己不法之所有，並基於概括之犯意，先後自八十五年四、五月起至八十六
    年七、八月止，在上址開標地點，連續十六次利用主持開標之機會，冒用附表一
    所列會單中之謝碧娥等十六人會員名義（其中附表一會單所列，編號1.：阿發(
    即廖隆現)、編號6.：阿平、編號9.：邱泉樹、編號13.：王福添、編號阿嬌(即
    黃蘇罔) 、編號：玉梅、編號：：簡煌一、編號：李宗仁等八人，因親自
    得標而除外），並填寫會員姓名、標息之標單或填寫未載姓名，只寫標金之標單
    後持以行使競標，足以生損害於謝碧娥等被冒標之會員及各活會會員，並佯稱由
    上開被冒標之活會會員謝碧娥等人得標，使庚○○等活會會員陷於錯誤，誤以為
    確為上揭會員得標，將會款扣除標金後之金額交付與甲○○、戊○○，而詐得各
    該當期活會會款，共詐得金額約二百五十六萬九千零十六元（詳如附表二）。嗣
    於八十六年十一月五日甲○○收取會款後，為會員庚○○等查知上情，因而宣告
    停會。
二、案經被害人庚○○、乙○○、丙○○、己○○、陳宗太訴請台灣基隆地方法院檢
    察署檢察官偵查起訴。
  理  由
一、訊據被告戊○○並不否認其妻甲○○共同以其名義召集上開互助會，伊曾有收取
    會款，其妻並出面冒標會款之事實，惟矢口否認有偽造私文書及詐欺犯行，辯稱
    ：該互助會均由其妻甲○○主持，伊係事後看到會單始知甲○○以其名義召集互
    助會，伊僅係載伊妻甲○○去收會錢而已，並未參與冒標云云。
二、惟查：
(一)右揭被告共同召集互助會，並有冒標情事之事實，業據同案被告甲○○坦承不諱
     (見偵查卷第二六頁、原審卷第二０頁) 。並經告訴人庚○○、乙○○、丙○○
    、己○○、陳宗太指訴綦詳。而本件互助會係以被告戊○○為會首，每月均在被
    告甲○○、戊○○自宅中開標，有會單（見偵字第一六一六號卷第三頁）在卷可
    稽。告訴人己○○復指稱：「之前是戊○○對我說的。之後是他太太拿會單給我
    。會錢是我拿去他家裡由戊○○收的。他不在就由他太太收的。」、「是戊○○
    口頭招攬會，我去他家時，他們夫妻均在家邀我入會：：（會錢）亦有交給戊○○，互助會由他們二人主持。」（分見偵字第一六一六號卷第十八頁及原審卷第
    三三頁反面至第三四頁），並在本院更審時證述：確係被告至其服務之修車廠召
    會的等情屬實 (見本院更(一)卷第五二頁) 。告訴人陳宗太則稱：「是戊○○召集
    ，他之前是我的司機，會錢都交給他。」等語（見同上偵查卷第三一頁）。陳宗
    太過世後，其妻丁○○在原審亦到庭結證：被告確有召集互助會等情無誤 (見訴
    字二九三號卷第四四頁) 。告訴人庚○○、乙○○、丙○○亦均指稱被告戊○○
    有收取會款（見偵查卷第十七頁、四五頁至四七頁及本院卷第五一頁）。再者証
    人即死會會員王福添在本院前審結証稱：「開標時戊○○多在睡覺。因他是砂石
    車司機，開一天休息一天，但晚上來我家聊天問他開標情形，他都會告訴我們誰
    得標，標金多少。」（見上訴卷第五五頁反面）。証人即死會會員黃蘇罔在本院
    前審証稱：伊參與競標時，被告夫妻均在現場，被告戊○○係坐在客廳現場沙發
    （見上訴卷第五五頁反面至第五六頁）。另告訴人己○○與丙○○為汽車保養廠
    同事，因被告戊○○及其妻甲○○至保養廠修車，被告於聊天之際向渠等招攬互
    助會，因而加入，業據己○○與丙○○在本院供證在卷（見本院更(一)卷第五二頁
    ）。況且被告亦自承有時是由伊收會錢等情屬實（見同上偵查第三二頁），是綜
    上所述，顯見被告戊○○於起會之始即有召募會員、嗣後對收取會款、開標過程
    均甚為了解且參與。被告辯稱不知其妻甲○○冒標會款云云，顯係卸責之詞，不
    足採信。
(二)被告甲○○在本院前審供承：「會單編號一、六、九、十三、二五、二六、二九
    、三三，他們有標均有收到會款，實際會款收到八十六年十一月五日」、「其他
    都是我冒標，名字記不得了，標金多少忘了」、「有的（標單）有寫名字、金額
    ，有的（標單）未寫名字，只寫金額」（見上訴卷第三二頁反面至第三三頁）。
    按本互助會自八十四年十二月五日開始標會，此有告訴人提出之標會紀錄如附表
    一所列 (非八十五年一月五日起開標) ，迄自八十六年十一月五日止，共計開標
    二十四次，扣除被告所稱標單編號1.、6.、9.、13.、、、、八會 (編號
    1.之「阿發」為二會，但綽號「阿發」之廖隆現已標取一會，故伊只有一會死會
    ) ，共計冒標十六次。雖甲○○在偵查中曾自承係冒標九會（見偵查卷第二六頁
    反面、原審卷第十九頁反面）。惟查：甲○○當時均未具體供稱冒標何人會款，
    且告訴人庚○○、乙○○、丙○○、己○○、陳宗太等人共有九會，雖均屬活會
    ，但不確知自己是否遭冒標之事實，為告訴人丙○○、己○○、乙○○在本院訊
    問時供明在卷（見本院更(一)卷第五一頁），而被告在上開本院前審八十八年七月
    二十七日所為之供詞，所列舉之死會中編號1.之阿發（即廖隆現）、編號13.之王
    福添及編號之阿嬌（即黃蘇罔）確係死會一節，均經證人廖隆現、王福添、黃
    蘇罔供證屬實（見上訴卷第六四頁、原審卷第一七○頁），顯見甲○○該次供詞
    ，係屬有憑，較可採信，而甲○○在十六次冒標中究竟冒標何人名義，除謝碧娥
    外，堅不吐實，而會員間因未到場標會，或互不相識，亦無法逐次供明冒標何人
    名義，但本件冒標之事實已甚明顯，堪予認定。至於甲○○與被告共詐得若干會
    款，因甲○○與被告均不供明，惟依告訴人所提出，而為被告承認之標會紀錄如
    附表一所列，自八十五年四月至八十六年八月間共開標十七次（甲○○坦承係八
    十五年四月或八十五年五月間起，至八十六年七、八月間止），依該標金紀錄，
    因無法確定其冒標之日期而計算詐得金額，故取其如附表一所列該時間內，每次
    標會標金之平均值為三九四一元，《算式：（3500 + 2400 + 3000 + 3300 + 38
    00 +4200 + 4300 + 3800 + 4200 + 4500 + 4500 + 4560 + 4500 + 4500 + 400
    0 +4000）÷16= 3941.25》。再依其每月所標得之活會會款，以十六次計算，約
    詐得二百五十六萬九千零十六元（詳如附表二）。
(三)又查甲○○於本院前審自承：「（八十五至八十六年間）沒上班，只是偶爾去工
    廠加工，是做件的，一個月只有二、三千元。」（見上訴卷第六三頁反面），足
    見被告甲○○平日並無餘錢。甲○○並自承冒標所得均充作家用，並購買砂石車
    及自小客車各一輛供被告戊○○使用（見同上偵查卷第二六頁反面、原審卷第四
    八頁、上訴卷第六三頁反面），參諸本件之互助會會員多係與被告有關係之友人
    ，被告知情且參與召集互助會、又參與收取會款並曾在開標時在場，均如前述，
    益證被告戊○○確有知情參與之情形。
(四)是被告戊○○空言諉為不知，洵屬卸責之詞，不足採信。本件事證已明，被告戊○○犯行，堪以認定。
三、按民間互助會之標單，通常僅填寫一定之金額及姓名，如單從該記載內容上之形
    式上觀之，殊無法瞭解其為何種用意之證明，而必須依據習慣或特約，始足以表
    示該一定之金額即為標取會款之利息，該姓名即為標取會款之會員，故標單應認
    為刑法第二百二十條第一項以文書論之私文書（最高法院七十四年台上字第五六
    一二號判決參照）。又按冒用他人名義在標單上書寫姓名及所出利息之行為，依
    民間互助會之習慣，除表示標會之會員外，另表示該名義人願出所書之利息金額
    標取會款，並非單純之只為投標會員之識別，故於標單上冒簽他人姓名，乃表示
    投標名義人簽名之意思，應認係偽造他人之署押（最高法院八十七年度台非字第
    十二號判決參照）。被告戊○○與甲○○偽造標單，偽稱未到場之活會會員謝碧
    娥等人得標，而使活會會員陷於錯誤，而詐得會款之行為，核其所為係犯刑法第
    二百十六條、第二百二十條第一項、第二百十條之行使偽造私文書罪及第三百三
    十九條第一項之詐欺取財罪。又渠等逕向會員詐稱未到場之某活會會員得標而未
    偽造標單，核其所為，應係犯刑法第三百三十九條第一項之詐欺取財罪。被告戊○○與甲○○二人有犯意聯絡及行為分擔，均為共同正犯。被告偽造署押為偽造
    私文書之部分行為，其偽造後復持以行使，偽造之低度行為應為行使之高度行為
    所吸收，均不論罪。又其每次詐標會款均係一詐欺行為詐取多數活會會員之財物
    ，因其被害法益為多數，為一行為觸犯數罪名之同種想像競合犯，應依刑法第五
    十五條規定，從一重處斷。其先後多次行使偽造私文書及詐欺取財犯行，時間緊
  接，犯罪構成要件相同，顯係基於概括犯意為之，應依連續犯規定各論一罪，並
    加重其刑。被告所犯行使偽造私文書及詐欺取財二罪間，有方法結果之牽連關係
    ，應從一重論以行使偽造私文書罪。又被告戊○○與甲○○冒標及詐得標金超過
    九次以外之部分，雖未據檢察官在起訴書中記載，惟此部分與已起訴部分有連續
    犯之裁判上一罪之關係，自為起訴效力所及，本院應一併審判。
四、原審予以論罪科刑，固非無見。惟其認定被告戊○○未參與本件犯行，且冒標次
    數為九次，又甲○○自承其偽造之標單有的有寫名字、金額（見上訴卷第三二頁
    反面至第三三頁），告訴人丙○○、己○○亦稱標單上有名字、金額（見上訴卷
    第三三頁），惟原審認被告甲○○僅偽造標單上之金額，而未寫名字，故未論及
    偽造私文書部分之犯行，暨就已滅失之標單宣告沒收，均有未合。公訴人上訴指
    摘原判決不當，為有理由，應由本院將原判決此部分撤銷，並自為判決。爰審酌
    被告戊○○之品行、素行、智識程度、犯罪動機、目的、手段、所得之財物，犯
    罪後態度及未與被害人達成和解，但被告已取得被害人乙○○、丙○○之諒解（
    見本院更(一)卷第五七頁）等一切情狀，量處如主文第二項所示之刑。又被告甲○○、戊○○偽造之標單均已丟棄滅失，業據被告二人陳明在卷（見上訴卷第三二
    頁），且告訴人亦在本院供明開標後已見會頭把紙捏掉，被告亦自承伊住處並無
    保留收藏之標單（見本院更(一)卷第五七、五一頁），是本件標單應已滅失，再無
    疑問，故不再諭知沒收，附此敘明。
據上論斷，應依刑事訴訟法第三百六十九條第一項前段、第三百六十四條、第二百九
十九條第一項前段、刑法第二十八條、第五十六條、第二百十六條、第二百十條、第
二百二十條第一項、第三百三十九條第一項、第五十五條、罰金罰鍰提高標準條例第
一條前段，判決如主文。
本案經檢察官呂丁旺到庭執行職務。
中      華      民      國    九十一    年      五      月      十五    日
                              台灣高等法院刑事第十庭
                                  審判長法  官  溫  耀  源
                                        法  官  黃  金  富
                                        法  官  何  菁  莪
右正本證明與原本無異。
如不服本判決應於收受送達後十日內向本院提出上訴書狀，其未敘述上訴之理由者並
得於提起上訴後十日內向本院補提理由書（均須按他造當事人之人數附繕本）。
                                        書記官  吳  瑞  英
中      華      民      國    九十一    年      五      月      十六    日
附錄：本案論罪科刑法條全文
刑法第二百十六條
行使第二百十條至第二百十五條之文書者，依偽造、變造文書或登載不實事項或使登
載不實事項之規定處斷。
刑法第二百十條
偽造、變造私文書，足以生損害於公眾或他人者，處五年以下有期徒刑。
刑法第三百三十九條
意圖為自己或第三人不法之所有，以詐術使人將本人或第三人之物交付者，處五年以
下有期徒刑、拘役或科或併科一千元以下罰金。
以前項方法得財產上不法之利益或使第三人得之者亦同。
前二項之未遂犯罰之。
